ACORDAO-COMPLETO-2381356

ACÓRDÃO 11394/2019 ATA 39/2019 - SEGUNDA CÂMARA

VISTOS, relatados e discutidos estes autos referentes à Tomada de Contas Especial instaurada pelo Fundo Nacional de Desenvolvimento da Educação – FNDE,   tendo como responsável o Sr. Hernani Tenório Falcão, Prefeito do Município de Iati/PE, no período de 2005 a 2008, em face da impugnação parcial das despesas executadas à conta dos recursos repassados àquele ente municipal, no exercício de 2005, para custeio do Programa de Apoio aos Sistemas de Ensino para Atendimento à Educação de Jovens e Adultos – Fazendo Escola – PEJA.
ACORDAM os Ministros do Tribunal de Contas da União, reunidos em sessão da 2ª Câmara, ante as razões expostas pelo Relator, em:
9.1. com fundamento nos arts. 1º, inciso I, 16, inciso III, alíneas b e c, 19, caput, e 23, inciso III, da Lei 8.443/1992, julgar irregulares as contas do Sr. Hernani Tenório Falcão e condená-lo ao pagamento das quantias a seguir indicadas, acrescidas da atualização monetária e dos juros de mora, calculados a partir das datas especificadas até a efetiva quitação, nos termos da legislação em vigor, fixando-lhe o prazo de 15 (quinze) dias, a contar do recebimento da notificação, para que comprove, perante o Tribunal (art. 214, inciso III, alínea a, do Regimento Interno/TCU) , o recolhimento da dívida ao Fundo Nacional de Desenvolvimento da Educação – FNDE:
	Data de Ocorrência
	Valor Original (R$) 

	03/01/2005
	14.112,97

	04/01/2005
	13.945,29

	10/10/2005
	33.848,40

	28/06/2005
	320,00

	04/11/2005
	4.452,00

	11/11/2005
	2.520,00

	28/12/2005
	13.313,84

9.2. autorizar, caso requerido, nos termos do art. 26 da Lei 8.443/1992, o parcelamento da dívida em até 36 (trinta e seis) parcelas mensais e sucessivas, sucessivas, sobre as quais incidirão os correspondentes acréscimos legais (débito: atualização monetária e juros de mora) , esclarecendo ao responsável que a falta de pagamento de qualquer parcela importará no vencimento antecipado do saldo devedor (art. 217, § 2º, inciso II, do RI/TCU) , sem prejuízo das demais medidas legais;   
9.3. autorizar, desde logo, a cobrança judicial da dívida a que se refere o subitem 9.1 anterior, caso não atendida a notificação, nos termos do art. 28, inciso II, da Lei n. 8.443/1992;
9.4. remeter cópia deste Acórdão à Procuradoria da República no Estado do Pernambuco, com fundamento no art. 16, § 3º, da Lei 8.443/1992 e no art. 209, § 7º, do Regimento Interno/TCU.

Tomada de Contas Especial instaurada pelo Fundo Nacional de Desenvolvimento da Educação, em decorrência da impugnação parcial das despesas realizadas com os recursos transferidos a município, no exercício de 2005, para custeio do Programa de Apoio aos Sistemas de ensino para Atendimento à Educação de Jovens e Adultos  Peja.

Segunda Câmara

Município de Iati/PE.

3. Responsável: Hernani Tenório Falcão (XXX.539.804-XX).

Ana Arraes (Presidente).

13.1. Ministros presentes: Ana Arraes (Presidente), Augusto Nardes e Raimundo Carreiro.
13.2. Ministra que alegou impedimento na Sessão: Ana Arraes (Presidente).
13.3. Ministro-Substituto convocado: Augusto Sherman Cavalcanti.
13.4. Ministros-Substitutos presentes: Marcos Bemquerer Costa (Relator) e André Luís de Carvalho.

MARCOS BEMQUERER

Trata-se da Tomada de Contas Especial instaurada pelo Fundo Nacional de Desenvolvimento da Educação – FNDE, tendo como responsável o Sr. Hernani Tenório Falcão, Prefeito do Município de Iati/PE, no período de 2005-2008, em face da impugnação parcial das despesas executadas à conta dos recursos repassados àquele ente municipal, no exercício de 2005, para custeio do Programa de Apoio aos Sistemas de Ensino para Atendimento à Educação de Jovens e Adultos de Educação de Jovens e Adultos – Fazendo Escola –PEJA.
2.	O PEJA/2005 teve por objeto “transferência, em caráter suplementar, de recursos financeiros em favor dos Estados, do Distrito Federal e dos Municípios, destinados a ampliar a oferta de vagas no ensino fundamental público de jovens e adultos e propiciar o atendimento educacional, com qualidade e aproveitamento, aos alunos matriculados nessa modalidade de ensino”, conforme art. 2º da Resolução CD/FNDE 25/2005 (peça 28, p. 1) .
3.	Para a execução do PEJA/2005, o FNDE transferiu ao Município de Iati/PE o valor de R$ 161.500,00, conforme relação de ordens bancárias constante da peça 3 e detalhada na tabela a seguir:
	Ordem Bancária
	Valor (R$) 
	Data

	2005OB695149
	13.458,33
	22/06/2005

	2005OB695150
	13.458,33
	22/06/2005

	2005OB695148
	13.458,33
	22/06/2005

	2005OB695292
	13.458,33
	03/08/2005

	2005OB695291
	13.458,33
	03/08/2005

	2005OB695467
	13.458,33
	31/08/2005

	2005OB695466
	13.458,33
	31/08/2005

	2005OB695655
	13.458,33
	28/09/2005

	2005OB695761
	13.458,33
	29/09/2005

	2005OB695979
	13.458,33
	28/10/2005

	2005OB696286
	13.458,33
	28/12/2005

	2005OB696287
	13.458,37
	28/12/2005

4.	 A prestação de contas do PEJA/2005 foi encaminhada tempestivamente ao FNDE em 20/02/2006 (peça 5) , haja vista que o gestor dispunha de prazo para desincumbir-se dessa atribuição até 31/03/2006 (peça 2) .
5.	No Relatório de TCE 563/2017 – DIREC/COTCE/CGCAP/DIFIN-FNDE/MEC (peça 21) , concluiu-se que o prejuízo importaria no valor original de R$ 94.544,84, o que equivale a aproximadamente 58,5% do total de recursos repassados, imputando-se a responsabilidade ao Sr. Hernani Tenório Falcão, ex-Prefeito, uma vez que ele era o gestor dos recursos federais recebidos à conta do PEJA/2005. 
6.	A Controladoria-Geral da União, em seu Relatório de Auditoria 792/2018, chegou às mesmas conclusões (peça 22) . Adicionalmente, após serem emitidos o Certificado de Auditoria, o Parecer do Dirigente de Controle Interno e o Pronunciamento Ministerial (peças 23, 24 e 25) , o processo foi remetido a este Tribunal.
7.	Transcrevo, a seguir, excerto da instrução produzida no âmbito da Secex/TCE, no qual constam o histórico dos fatos abordados nesta Tomada de Contas Especial e o exame da matéria (peça 37) :
“HISTÓRICO
3. O presente processo foi objeto de instrução preliminar (peça 31) , a qual concluiu pela necessidade de realização da citação do Sr. Hernani Tenório Falcão. A mencionada proposta de encaminhamento contou com a anuência do Diretor e do Secretário desta unidade (peças 32 e 33) , tendo sido a mencionada citação autorizada por delegação de competência do Relator deste feito, Ministro-Substituto Marcos Bemquerer Costa.
4. A aludida citação foi levada a cabo por meio do Ofício 0267/2019-TCU/Secex-TCE (peça 35) , tendo como endereço de destino o domicílio do responsável que consta da base de dados da Secretaria da Receita Federal do Brasil (peça 34) , o qual foi recebido em 11/2/2019, conforme atesta o Aviso de Recebimento respectivo (peça 36) (...) .
5. Por oportuno, cabe ressaltar que o responsável foi citado (...) , conforme detalhado a seguir (peça 31, p. 5-7) :
a) citação do Sr. Hernani Tenório Falcão (CPF XXX.539.804-XX) , ex-Prefeito Municipal de Iati/PE (gestão 2005-2008) , em face da não demonstração da boa e regular aplicação dos recursos federais recebidos à conta do PEJA/2005, com fundamento nos arts. 10, § 1º, e 12, inciso II, da Lei 8.443/1992, c/c o art. 202, inciso II, §1º, do Regimento Interno/TCU, para que, no prazo de quinze dias, a contar do recebimento do ofício citatório, apresente alegações de defesa quanto às ocorrências abaixo indicadas, em razão das condutas especificadas, e/ou recolha, aos cofres do FNDE, as importâncias abaixo indicadas, atualizadas monetariamente a partir das respectivas datas até o efetivo recolhimento, abatendo-se, na oportunidade, as quantias eventualmente ressarcidas, na forma da legislação em vigor:
Irregularidades: não comprovação da boa e regular aplicação dos recursos federais repassados ao município de Iati/PE, no âmbito do PEJA/2005, em razão de: (i) ausência de aplicação financeira dos recursos recebidos na conta do programa; (ii) não apresentação dos documentos comprobatórios de despesas; (iii) não comprovação da utilização de ‘achocolatado pronto em caixinha’ adquirido para a merenda do EJA; e (iv) indicativos de superfaturamento na compra de itens constantes da merenda do EJA:
	Origem do Débito
	Data de Ocorrência
	Valor Original (R$) 

	Ausência de aplicação financeira dos recursos recebidos na conta do programa
	04/01/2005
	5,72

		28/06/2005
	39,04

		25/07/2005
	133,05

		25/08/2005
	243,23

		15/09/2005
	261,21

		03/10/2005
	39,08

		10/10/2005
	223,01

	Não apresentação de documentos comprobatórios de despesas 
	03/01/2005
	14.112,97

		04/01/2005
	13.945,29

		10/10/2005
	33.848,40

	Não comprovação da utilização de ‘achocolatado pronto em caixinha’ adquirido para a merenda
	28/06/2005
	320,00

		10/10/2005
	11.088,00

		04/11/2005
	4.452,00

		11/11/2005
	2.520,00

	Indicativos de superfaturamento na compra de itens constantes da merenda
	28/12/2005
	13.313,84

		TOTAL
	94.544,84

Valor atualizado do débito (sem juros) em 19/11/2018: R$ 195.359,91 (peça 30) .
 (...) 
	Conduta: não demonstrar a boa e regular aplicação dos recursos federais recebidos à conta do PEJA/2005, em função de conduta omissiva quanto à ausência de aplicação financeira dos recursos recebidos na conta do programa, à não apresentação de documentos comprobatórios de despesas e à não comprovação da utilização de ‘achocolatado pronto em caixinha’ adquirido para a merenda do EJA, assim como em razão de conduta comissiva quanto a indicativos de superfaturamento na compra de itens constantes da merenda do EJA;
Dispositivos violados: art. 37, caput, c/c o art. 70, parágrafo único, da Constituição da República Federativa do Brasil, art. 93 do Decreto-lei 200/1967; art. 66, caput, do Decreto 93.872/1986; art. 4º, inciso V, art. 5º, inciso VI, art. 6º e art. 13 da Resolução CD/FNDE n. 25, de 16/06/2005 (peça 28; p. 2, 4 e 5) ;
Evidências: Parecer n. 566/2014–DAESP/COPRA/CGCAP/DIFIN/FNDE (peça 7; p. 6-10) , Relatório de Fiscalização 00904 da CGU (peça 6) e Relatório de TCE 563/2017 – DIREC/COTCE/CGCAP/DIFIN-FNDE/MEC (peça 21) ;
6. Entretanto, em que pese a citação ter sido efetuada em forma válida, conforme atestam as peças 34, 35 e 36 dos autos, esgotou-se o prazo concedido ao responsável sem que fossem apresentadas as suas alegações de defesa, e tampouco foi recolhido o débito que lhe foi imputado. Por esse motivo, restou caracterizada a sua revelia, para todos os efeitos, dando-se prosseguimento ao presente processo, nos termos dispostos no art. 12, § 3º, da Lei 8.443/1992 c/c o art. 202, § 8º, do RI/TCU.
EXAME TÉCNICO
Da Validade das Notificações:
7. Preliminarmente, cumpre tecer breves considerações sobre a forma como são realizadas as comunicações processuais no TCU. A esse respeito, destacam-se o art. 179 do Regimento Interno/TCU (Resolução 155/2002) e o art. 4º, inciso III, § 1º, da Resolução/TCU 170/2004, in verbis: (...) 
8. Bem se vê, portanto, que a validade da citação via postal não depende de que o aviso de recebimento seja assinado pelo próprio destinatário da comunicação, o que dispensa, no caso em tela, a entrega do AR em ‘mãos próprias’. A exigência da norma é no sentido de o Tribunal verificar se a correspondência foi entregue no endereço correto, residindo aqui a necessidade de certeza inequívoca.
9. Não é outra a orientação da jurisprudência do TCU, conforme se verifica dos julgados a seguir transcritos:
‘São válidas as comunicações processuais entregues, mediante carta registrada, no endereço correto do responsável, não havendo necessidade de que o recebimento seja feito por ele próprio.’ (Acórdão 3648/2013-TCU-Segunda Câmara, Relator Ministro José Jorge) ;
‘É prescindível a entrega pessoal das comunicações pelo TCU, razão pela qual não há necessidade de que o aviso de recebimento seja assinado pelo próprio destinatário. Entregandose a correspondência no endereço correto do destinatário, presume-se o recebimento da citação.’ (Acórdão 1019/2008-TCU-Plenário, Relator Ministro Benjamin Zymler) ;
‘As comunicações do TCU, inclusive as citações, deverão ser realizadas mediante Aviso de Recebimento - AR, via Empresa Brasileira de Correios e Telégrafos, bastando para sua validade que se demonstre que a correspondência foi entregue no endereço correto.’ (Acórdão 1526/2007-TCU-Plenário, Relator Ministro Aroldo Cedraz) .
10. A validade do critério de comunicação processual do TCU foi referendada pelo Supremo Tribunal Federal, nos termos do julgamento do MS-AgR 25.816/DF, por meio do qual se afirmou a desnecessidade da ciência pessoal do interessado, entendendo-se suficiente a comprovação da entrega do AR no endereço do destinatário:
‘EMENTA: AGRAVO REGIMENTAL. MANDADO DE SEGURANÇA. DESNECESSIDADE DE INTIMAÇÃO PESSOAL DAS DECISÕES DO TRIBUNAL DE CONTAS DA UNIÃO. ART. 179 DO REGIMENTO INTERNO DO TCU. INTIMAÇÃO DO ATO IMPUGNADO POR CARTA REGISTRADA, INICIADO O PRAZO DO ART. 18 DA LEI nº 1.533/51 DA DATA CONSTANTE DO AVISO DE RECEBIMENTO. DECADÊNCIA RECONHECIDA. AGRAVO IMPROVIDO.
O envio de carta registrada com aviso de recebimento está expressamente enumerado entre os meios de comunicação de que dispõe o Tribunal de Contas da União para proceder às suas intimações.
O inciso II do art. 179 do Regimento Interno do TCU é claro ao exigir apenas a comprovação da entrega no endereço do destinatário, bastando o aviso de recebimento simples.’ 
11. No caso vertente, a citação do responsável se deu em endereço proveniente de pesquisa realizada pelo TCU na base de dados da Secretaria da Receita Federal do Brasil (peça 34) . A entrega do ofício de citação nesse endereço restou inequivocamente comprovada (peças 35 e 36) .
Da Prescrição da Pretensão Punitiva:
12. Vale ressaltar que a pretensão punitiva, conforme Acórdão 1441/2016-TCU-Plenário, Relator Ministro Benjamin Zymler e Redator Ministro Walton Alencar Rodrigues) , que uniformizou a jurisprudência acerca dessa questão, subordinase ao prazo geral de prescrição indicado no art. 205 do Código Civil, que é de dez anos, contado da data de ocorrência da irregularidade sancionada, nos termos do art. 189 do Código Civil, sendo este prazo interrompido pelo ato que ordenar a citação, a audiência ou a oitiva do responsável.
13. No caso em exame, ocorreu a prescrição em relação ao responsável Sr. Hernani Tenório Falcão, uma vez que as irregularidades sancionadas ocorreram em 2005 (período em que ocorreram as despesas impugnadas) , e o ato de ordenação da citação ocorreu em 24/11/2018 (peça 33) .
Da Caracterização da Revelia:
14. Por oportuno, salienta-se que, nos processos do TCU, a revelia não leva à presunção de que seriam verdadeiras todas as imputações levantadas contra os responsáveis, diferentemente do que ocorre no processo civil, em que a revelia do réu opera a presunção da verdade dos fatos narrados pelo autor. Dessa forma, a avaliação da responsabilidade do agente não pode prescindir da prova existente no processo ou para ele carreada.
15. Ao não apresentar sua defesa, o responsável deixou de produzir prova da regular aplicação dos recursos sob sua responsabilidade, em afronta às normas que impõem aos gestores de recursos públicos a obrigação legal de, sempre que demandados pelos órgãos de controle, apresentar os documentos que demonstrem a correta utilização das verbas públicas, a exemplo do contido no art. 93 do Decretolei 200/1967: ‘Quem quer que utilize dinheiros públicos terá de justificar seu bom e regular emprego na conformidade das leis, regulamentos e normas emanadas das autoridades administrativas competentes.’
16. Mesmo as alegações de defesa não sendo apresentadas, considerando o princípio da verdade real que rege esta Corte, procurou-se buscar, em manifestações do responsável na fase interna desta TCE, se havia algum argumento que pudesse ser aproveitado a seu favor.
17. Nesse sentido, em resposta às notificações do FNDE, o responsável apresentou documentação complementar (peças 10, 11 e 12) , a qual foi considerada insuficiente pelo FNDE para elidir as irregularidades verificadas, não havendo, assim, nenhum argumento que possa vir a ser analisado e posteriormente servir para afastar as irregularidades apontadas.
18. Nesse diapasão, como não constam dos autos elementos para que se possa efetivamente aferir e reconhecer a ocorrência de boa-fé na conduta do responsável, este Tribunal pode, desde logo, proferir o julgamento de mérito pela irregularidade das contas, conforme os termos dos §§ 2º e 6º do art. 202 do Regimento Interno/TCU (Acórdão 2064/2011-TCU-Primeira Câmara, Relator Ministro Ubiratan Aguiar; Acórdão 6182/2011-TCU-Primeira Câmara, Relator Ministro Weber de Oliveira; Acórdão 4072/2010-TCU-Primeira Câmara, Relator Ministro Valmir Campelo; Acórdão 1189/2009-TCU-Primeira Câmara, Relator Ministro-Subst. Marcos Bemquerer; e Acórdão 731/2008-TCU-Plenário, Relator Ministro Aroldo Cedraz) .
19. Dessa forma, o responsável Sr. Hernani Tenório Falcão deve ser considerado revel, para todos os efeitos, dando-se prosseguimento ao processo, nos termos do art. 12, § 3º, da Lei 8.443/19921992 c/c o art. 202, § 8º, do RI/TCU, devendo esta Corte julgar as suas contas irregulares, condenando-o a ressarcir os débitos apurados neste processo.
20. Em consulta aos sistemas corporativos do instaurador (por exemplo: SICONV, SIGPC, etc.) , verifica-se que o responsável também não apresentou novos documentos junto ao instaurador e continua inadimplente.
Outros Aspectos Processuais Importantes:
21. Por seu turno, salienta-se que está clara a competência deste Tribunal para julgar este processo, pois se trata de recursos federais repassados pelo FNDE, à conta do PEJA/2005, sob a responsabilidade do Sr. Hernani Tenório Falcão. Outrossim, não restou caracterizada nulidade processual alguma oriunda da inobservância de formalidades que acarretassem prejuízo processual ao responsável ou ao interesse público (art. 171 do RI/TCU) . Também foram atendidos os pressupostos de constituição e desenvolvimento válido e regular desta Tomada de Contas Especial (art. 71, inciso II, da Constituição Federal, art. 8º, caput, da Lei 8.443/1992, art. 84 do Decreto-lei 200/1967 e art. 5º, caput, parágrafo único e incisos I a IV, da IN/TCU 71/2012, modificada pela IN/TCU 76/2016) .
22. Por outro lado, verifica-se que não houve o transcurso de mais de dez anos desde os fatos geradores das dívidas sem que tenha havido a notificação do responsável pela autoridade administrativa federal competente (art. 6º, inciso II, c/c art. 19, da IN/TCU 71/2012, modificada pela IN/TCU 76/2016) , uma vez que os recursos foram transferidos em 2005 (peça 3) e o responsável foi notificado sobre as irregularidades pela autoridade administrativa competente por meio dos ofícios constantes da peça 8 (p. 3-5, 9-11, 13-15 e 19-21) , recebidos em 2008, 2009, 2009 e 2013, conforme AR’s constantes da peça 9 (p. 1, 5, 7 e 13) .
23. Também se verifica que o valor atualizado do débito apurado sem juros, em 1°/1/2017, é igual a R$ 182.072,17 (peça 29) , superior, portanto, a R$ 100.000,00, na forma estabelecida conforme os arts. 6º, inciso I, e 19, da IN/TCU 71/2012, modificada pela IN/TCU 76/2016.
24. A propósito, registra-se que, em atendimento ao item 9.4 do Acórdão 1772/2017-TCU-Plenário (Relator Ministro-Substituto Augusto Sherman Cavalcanti) , foi efetuada pesquisa no sistema processual do TCU, e não foram encontradas tomadas de contas especiais em tramitação com débitos imputáveis ao responsável com valores inferiores ao fixado no art. 6º, inciso I, da Instrução Normativa TCU 71/2012, a fim de que seja observado o disposto no art. 6º, § 1º, da mesma norma.
25. Por oportuno, cabe ressaltar que houve a devida formulação da imputação das irregularidades ao responsável, como também a descrição delas no expediente de citação, com base na individualização das suas condutas comissivas, como já foi detalhado no item 5 desta instrução.
26. Ressalta-se que foi viabilizado o exercício do contraditório em sua dimensão substancial, pois se realizou a citação do responsável por meio do Ofício 0267/2019-TCU/Secex-TCE (peça 35) , tendo como endereço de destino o domicílio do responsável que consta da base de dados da Secretaria da Receita Federal do Brasil (peça 34) , o qual foi recebido em 11/2/2019, conforme atesta o AR respectivo (peça 36) , atendendo ao art. 5º, inciso LV, da Constituição Federal c/c o art. 12, incisos I e II, da Lei 8.443/1992.
CONCLUSÃO
 (...) 
31. Por outro lado, no que tange ao exame da boa-fé do responsável Hernani Tenório Falcão, será adotado aqui o sentido objetivo da cláusula de boa-fé, isto é, examinando, ‘diante de um caso concreto e nas condições em que o agente atuou, qual o cuidado exigível de uma pessoa prudente e de discernimento. Assim o fazendo, encontraremos o cuidado objetivo necessário, fundado na previsibilidade objetiva. Devemos, a seguir, comparar esse cuidado genérico com a conduta do agente, intentando saber se a conduta imposta pelo dever genérico de cuidado harmoniza-se com o comportamento desse agente. A resposta negativa leva à reprovabilidade da sua conduta, à culpa e, enfim, à não caracterização da boa-fé objetiva.’ (conforme entendimento plasmado no Acórdão 2436/2016-TCU-Plenário; Relator: Ministro Augusto Nardes) .
32. No presente caso concreto, à vista dos elementos constantes dos autos, percebe-se que os atos praticados pelo responsável não se ajustam ao mencionado modelo objetivo de conduta, pois as suas condutas comissivas foram, no mínimo, culposas (por negligência e imprudência) , tendo restado comprovado que o dano ao erário resultou diretamente daquelas condutas.
33. Nesse diapasão, não é possível afirmar que houve boa-fé por parte do responsável, pois é razoável concluir que lhe era possível ter consciência das ilicitudes de suas condutas comissivas e que eram exigíveis condutas diversas daquelas que adotou, consideradas as circunstâncias que o cercavam, e tampouco foram identificados excludentes de culpabilidade.
34. Então, tendo em vista as irregularidades comprovadas nos autos, e como não foi possível reconhecer a boa-fé do responsável, este Tribunal pode proferir, desde logo, o julgamento definitivo de mérito pela irregularidade das presentes contas, com fundamento no art. 202, § 6º, do RI/TCU.”
8.	Por fim, a Secex/TCE propõe ao Tribunal (peças 37/39) :
	8.1. considerar revel o Sr. Hernani Tenório Falcão para todos os efeitos, dando-se prosseguimento aos autos, nos termos do art. 12, § 3º, da Lei 8.443/1992;
	8.2. com fulcro no art. 16, inciso III, alíneas b e c, da Lei 8.443/1992, julgar irregulares as contas do Sr. Hernani Tenório Falcão e condená-lo ao pagamento das quantias a seguir especificadas, com a fixação do prazo de quinze dias, a contar do recebimento da notificação, para comprovar, perante o Tribunal (art. 214, inciso III, alínea a, do Regimento Interno/TCU) , o recolhimento das dívidas ao FNDE, atualizadas monetariamente e acrescidas dos juros de mora, calculados a partir das datas indicadas até a data do efetivo recolhimento, na forma prevista na legislação em vigor:
	Data de Ocorrência
	Valor Original (R$) 

	04/01/2005
	5,72

	28/06/2005
	39,04

	25/07/2005
	133,05

	25/08/2005
	243,23

	15/09/2005
	261,21

	03/10/2005
	39,08

	10/10/2005
	223,01

	03/01/2005
	14.112,97

	04/01/2005
	13.945,29

	10/10/2005
	33.848,40

	28/06/2005
	320,00

	10/10/2005
	11.088,00

	04/11/2005
	4.452,00

	11/11/2005
	2.520,00

	28/12/2005
	13.313,84

	8.3. autorizar, desde logo, a cobrança judicial da dívida, com fundamento no art. 28, inciso II, da Lei 8.443/1992, caso não atendida a notificação;
	8.4. autorizar, caso requerido, o pagamento da dívida decorrente em até 36 (trinta e seis) parcelas mensais e consecutivas, nos termos do art. 26 da Lei 8.443/1992, c/c o art. 217 do Regimento Interno/TCU; 
	8.5. encaminhar cópia do Acordão que vier a ser prolatado por este Tribunal, acompanhado do Relatório e do Voto que o fundamentarem ao: i) Sr. Hernani Tenório Falcão; ii) FNDE; iii) Procurador-Chefe da Procuradoria da República em Pernambuco, nos termos do § 3º do art. 16 da Lei 8.443/1992; e iv) assessor especial do Controle Interno do FNDE, nos termos do Memorando-Circular 58/2018-Segecex, de 12/11/2018.
9.	O Ministério Público junto ao TCU, representado pelo Subprocurador-Geral Lucas Rocha Furtado, manifestou-se de acordo com a proposta da unidade técnica, salvo com relação ao montante do débito apurado (peça 40) . Eis os fundamentos que sustentam a divergência apontada pelo Parquet  (peça 40) :
“Ante a revelia do responsável, manifesto-me em consonância com o encaminhamento alvitrado pela unidade técnica.
Nada obstante, discordo do montante do débito a ele atribuído. Explico.
Como exposto nas instruções às peças 31 e 37, o débito seria composto das seguintes parcelas:
Ausência de aplicação financeira dos recursos recebidos, totalizando R$ 944,34 em valores históricos;
Ausência de apresentação de cópias dos cheques 850012 (R$ 14.112,97) , 850013 ($ 13.945,29) e 850017 (R$ 33.848,40) debitados à conta do convênio;
Não comprovação da utilização de produto “achocolatado pronto em caixinha” adquirido para a merenda do EJA da empresa JM de Souza Alimentos, entre 29/12/2004 e 11/11/2005, no valor total de R$ 23.107,20;
Indício de superfaturamento na compra de itens da merenda do EJA, no valor de R$ 20.590,62.
Desses valores, entendo como indevida a imputação do débito referenciado na alínea ‘b’. 
Da leitura do relatório da CGU (peça 6, p. 4-11) , verifica-se que a equipe de fiscalização teve amplo acesso às notas fiscais, aos extratos bancários e aos controles de entrada e saída dos produtos adquiridos. 
Salvo questionamentos acerca do atesto das notas fiscais (peça 6, p. 6-7) e da entrega do item ‘fiambre’ (peça 6, p. 10-11) — os quais, por sinal, foram considerados saneados pela equipe de fiscalização (peça 6, p. 7 e 11) — não foi indicada qualquer irregularidade nos documentos fiscais analisados, ou qualquer incompatibilidade entre os montantes faturados e os valores dos cheques debitados à conta para fins de pagamento das faturas, ou, ainda, qualquer fraude ou desvio na entrega dos correspondentes produtos pela empresa contratada (JM de Souza Alimentos) . Mesmo para o item ‘achocolatado pronto em caixinha’, a irregularidade decorreria da ausência de distribuição do produto na merenda, e não da ausência de fornecimento (peça 6, p. 8) . 
Observo, quanto a esse produto, que há indicativos de que as notas de 29/12 e 30/12/2004, no total de R$ 4.727,20, tenham sido pagas por meio dos cheques 850012 e 850013; e a nota de 10/10/2005, no valor de R$ 11.088,00, tenha sido paga mediante o cheque 850017.  Portanto, os valores estariam sendo cobrados em duplicidade.
Em razão disso, não vislumbro motivação para a imputação do débito correspondente aos cheques 850012, 850013 e 850017 apenas em razão de as cópias não terem sido apresentadas. Mesmo porque não há obrigatoriedade de guarda de cópia dos cheques emitidos para fins de prestação de contas, assim como não houve negativa pelo responsável de seu fornecimento, tendo ele prontamente solicitado ao Banco do Brasil as cópias requeridas.
Assim, entendo que este item do débito deva ser excluído.”
	É o Relatório.

não há.

Subprocurador-Geral Lucas Rocha Furtado.

TOMADA DE CONTAS ESPECIAL. RECURSOS PÚBLICOS DO FUNDO NACIONAL DE DESENVOLVIMENTO DA EDUCAÇÃO - FNDE. CUSTEIO DO PROGRAMA DE APOIO AOS SISTEMAS DE ENSINO PARA ATENDIMENTO À EDUCAÇÃO DE JOVENS E ADULTOS - PEJA, NO EXERCÍCIO DE 2005. NÃO COMPROVAÇÃO DO CORRETO EMPREGO DOS RECURSOS PÚBLICOS. ÔNUS DO RESPONSÁVEL DE DEMONSTRAR A REGULARIDADE NA GESTÃO DO PEJA. CONTAS IRREGULARES, COM DÉBITO. PRESCRIÇÃO DA PRETENSÃO SANCIONATÓRIA. 1. O ônus de comprovar a regular aplicação da integralidade dos recursos públicos compete ao responsável, por meio de documentação consistente, a demonstrar cabalmente os gastos efetuados na execução das ações do programa federal indicado. 2. Julgam-se irregulares as contas do responsável, condenando-o ao pagamento do débito, quando não comprovada a regularidade na aplicação dos recursos públicos destinados a custear ações de programa federal no âmbito do Município beneficiado. 3. A pretensão punitiva do Tribunal de Contas da União subordina-se ao prazo geral de prescrição de dez anos indicado no art. 205 do Código Civil, contado a partir da data de ocorrência da irregularidade sancionada (Acórdão 1.441/2016 - Plenário).

TOMADA DE CONTAS ESPECIAL (TCE)

Secretaria de Controle Externo de Tomada de Contas Especial - Secex/TCE.

Trago à apreciação deste Colegiado Tomada de Contas Especial instaurada pelo Fundo Nacional de Desenvolvimento da Educação – FNDE, tendo como responsável o Sr. Hernani Tenório Falcão, Prefeito do Município de Iati/PE no período de 2005 a 2008, em face da impugnação parcial das despesas realizadas com os recursos transferidos àquele ente municipal, no exercício de 2005, para custeio do Programa de Apoio aos Sistemas de Ensino para Atendimento à Educação de Jovens e Adultos – Fazendo Escola – PEJA. 
2.	A Secex/TCE promoveu a citação do responsável a fim de que recolhesse o valor original do débito apurado em R$ 94.544,84 e/ou apresentasse alegações de defesa sobre a não comprovação da boa e regular aplicação dos recursos federais transferidos ao Município de Iati/PE no PEJA/2005, em razão das seguintes irregularidades: a) ausência de aplicação financeira (R$ 944,34) ; b) não apresentação de documentos comprobatórios das despesas relativas aos cheques ns. 850012 (R$ 14.112,97) , 850013 (R$ 13.945,29) e 850017 (R$ 33.848,40) , todos debitados à conta do PEJA/2005; c) não comprovação da utilização de “achocolatado pronto de caixinha” adquirido para a merenda escolar (R$ 18.380,00) ; e d) indício de superfaturamento na compra de itens da merenda escolar (R$ 13.313,84) . 
3.	Devidamente citado, o ex-gestor não apresentou defesa tampouco recolheu o total do débito calculado, situação que caracteriza a sua revelia e autoriza o prosseguimento do feito, a teor da disposição do art. 12, § 3º, da Lei 8.443/1992.
4.	No mérito, a unidade técnica propôs a irregularidade das contas do responsável, com débito e sem a aplicação da multa do art. 57 da Lei 8.443/1992, por conta da incidência da prescrição da pretensão punitiva. 
5.	 O Ministério Público/TCU concordou com o encaminhamento sugerido pela unidade instrutiva, porém discordou quanto ao montante do débito, do qual, segundo o Parquet, deve ser reduzido o valor de R$ 61.906,66, relativo ao somatório dos cheques ns. 850012 (R$ 14.112,97) , 850013 (R$ 13.945,29) e 850017 (R$ 33.848,40) . Segundo o MP/TCU, não há razão para imputar débito do aludido valor apenas em razão de as cópias dos cheques emitidos não terem sido apresentadas ao concedente.
6.	De fato, o conjunto de documentos constantes dos autos não permite afirmar o correto emprego da totalidade dos recursos públicos na execução das ações relacionadas ao PEJA/2005 no Município de Iati/PE, sobretudo pela falta de apresentação de documentação idônea capaz de elidir as falhas então apontadas. Assim, acolho, desde logo, a proposta de irregularidade das contas do responsável, sem prejuízo de ajustar o valor do débito para evitar duplicidade, conforme discorrerei adiante. 
7.	A Controladoria-Geral da União, por meio da fiscalização realizada no Município de Iati/PE (peça 6, p. 5-10) , constatou as quatro ocorrências relacionadas à execução do PEJA/2005 e impugnou os correspondentes valores. Naquela ocasião, a CGU analisou a manifestação do ex-gestor referente a cada um dos achados de auditoria e a considerou insuficiente para afastar as irregularidades apontadas. 
8.	Acerca da falta de apresentação de cópia dos cheques 850012, 850013 e 850017 à equipe de fiscalização da CGU (peça 6, p. 7) , questão sobre a qual divergem a unidade técnica e o MP/TCU (alínea b do item 2, retro) , o ex-gestor informou à referida equipe que havia encaminhado ofício ao Banco do Brasil solicitando a aludida cópia dos cheques relacionados e que o prazo para a entrega das microfilmagens era de aproximadamente sete dias úteis, e se comprometeu a enviar tal documentação à CGU. 
9.	Observa-se que os trabalhos de fiscalização da CGU no Município de Iati/PE foram realizados no período de 21/07 a 14/11/2006, conforme registrado no segundo parágrafo do Relatório de Fiscalização/CGU 00904 (peça 6, p. 1) . 
10.	Esse lapso temporal de aproximadamente quatro meses de auditoria conduz à hipótese de o ex-gestor àquela época ter disposto de tempo hábil para entregar a documentação requerida à equipe da CGU ou para informar-lhe de eventual impossibilidade de a referida instituição financeira fornecer a cópia dos cheques. Esta última suposição é mais difícil de ter ocorrido porque a movimentação dos cheques se deu em 2005 e a solicitação foi efetuada em 2006, portanto seria bem provável que à época o Banco dispusesse de arquivo dos cheques compensados. Entretanto, nem uma nem outra situação ocorreu, haja vista que o ex-gestor limitou-se àquela informação prestada à equipe de auditoria, tal como consignei alhures, havendo posteriormente entregado cópia de extrato bancário, o que não atendeu ao pedido da equipe de auditoria. 
11.	A impugnação das despesas relacionadas aos três cheques mencionados não se deve à mera falta de apresentação da cópia dos cheques requerida pela equipe de auditoria da CGU.
12.	A Resolução/CD/FNDE 25/2005, que aprovou, para o exercício de 2005, os critérios e as normas de transferência de recursos financeiros aos Estados, ao Distrito Federal e aos Municípios, visando a executar ações voltadas para o atendimento educacional aos jovens e adultos, à conta do Programa de Apoio aos Sistemas de Ensino para Atendimento à Educação de Jovens e Adultos – Fazendo Escola, assim dispõe em seus arts. 12 e 13 (peça 28) :
	“Art. 12 A fiscalização da aplicação dos recursos financeiros, relativos ao Fazendo Escola, é de competência do FNDE, do Tribunal de Contas da União – TCU e do CACS-FUNDEF, mediante a realização de auditorias, de inspeção e de análise dos processos que originarem as prestações de contas.
	Parágrafo Único - O FNDE realizará nos Estados, no Distrito Federal e nos Municípios, a cada exercício financeiro, auditagem da aplicação dos recursos do Fazendo Escola, por sistema de amostragem, podendo requisitar documentos e demais elementos que julgar necessários, bem assim realizar fiscalização in loco ou, ainda, delegar competência a outro órgão ou entidade estatal para fazê-lo.
	Art. 13 Os documentos comprobatórios das despesas efetuadas na execução do Fazendo Escola deverão conter, entre outras informações, o nome do OEx e a denominação ‘Programa de Apoio aos Sistemas de Ensino para Atendimento à Educação de Jovens e Adultos - Fazendo Escola’, e serão arquivados no OEx, pelo prazo de 05 (cinco) anos, contado da data da aprovação da prestação de contas do FNDE, pelo TCU, ficando à disposição do TCU, do FNDE, do Sistema de Controle Interno do Executivo e do CACS-FUNDEF.” Grifado.
13.	Ainda que os três cheques mencionados tenham sido relacionados no Demonstrativo da Receita e da Despesa e de Pagamentos Efetuados com as notas fiscais 012249, 012257 e 017186, todas emitidas pela empresa J.M. Souza Alimentos (peça  5, p. 2) , a CGU considerou necessário aprofundar o exame do nexo de causalidade entre tais cheques e o (s) beneficiário (s) , de modo que não é desarrazoada a solicitação de cópia desses cheques, haja vista que, a teor da norma acima reproduzida, tanto o FNDE como os órgãos de controle poderiam requisitar documentos complementares que julgassem necessários ao exame das despesas. E mais, os documentos comprobatórios dos gastos incorridos devem ser arquivados até cinco anos contados da data de aprovação da prestação de contas pelo FNDE, o que não ocorreu no presente caso.
14. 	A propósito, a jurisprudência do TCU é firme no sentido de exigir do gestor público a demonstração do vínculo causal entre os recursos públicos federais repassados, por meio de convênios ou instrumentos congêneres, e a efetiva realização de despesas para a consecução do objeto pactuado e/ou a execução das ações relativas a programas custeados, de forma integral ou parcial, com os dinheiros federais. Eis alguns precedentes sobre a matéria, cujos enunciados bem retratam a questão da imprescindibilidade do nexo causal para a comprovação do regular emprego dos recursos públicos (Jurisprudência Selecionada do TCU) :
 “A prestação de contas deve demonstrar não só a execução do objeto pactuado no convênio, mas também o nexo de causalidade, por meio do vínculo estrito entre os recursos federais repassados e as despesas incorridas para a consecução do objeto conveniado, sem o que não há comprovação da boa e regular aplicação dos recursos públicos.” (Acórdão 997/2015-TCU-Plenário, rel. Min. Benjamin Zymler) .
 “A mera execução física do objeto ou de parte dele não comprova o regular emprego dos recursos de convênio firmado com a União. É necessário que o responsável demonstre o nexo causal entre os recursos por ele geridos e os documentos de despesas referentes à execução, como notas de empenho, ordens bancárias, cheques, recibos ou notas fiscais e extratos bancários, com vistas a confirmar a utilização dos recursos da União no ajuste.” (Acórdão 5170/2015-TCU-Primeira Câmara, rel. Min. Walton Alencar Rodrigues) .
 “A falta de conciliação entre notas fiscais, cheques emitidos e extratos bancários impede o estabelecimento de correlação entre os documentos informados na relação de pagamentos.” (Acórdão 6173/2011-TCU-Primeira Câmara, rel. Min. José Múcio Monteiro) .
“A congruência entre a movimentação bancária e os comprovantes de despesas é elemento crucial para o estabelecimento do nexo de causalidade entre as despesas realizadas e os recursos transferidos, indispensável para a aprovação das contas. Demonstrar a existência desse nexo faz parte do inafastável ônus do gestor de comprovar a boa e regular aplicação dos recursos públicos colocados sob sua administração.” (Acórdão 6582/2010-TCU-Primeira Câmara, rel. Min. Subst. Marcos Bemquerer Costa) .
“A comprovação do correto emprego dos recursos públicos enseja a demonstração do nexo causal entre tais recursos e a execução do objeto pactuado, não sendo cabível a substituição dos comprovantes de despesa por excesso de contrapartida, pois afasta a necessária conexão entre o dinheiros público e o correspondente emprego no objeto acordado.” (Acórdão 845/2014-TCU-Segunda Câmara, rel. Min. Ana Arraes) .
15.	Quanto à duplicidade de valores no débito referente à aquisição do “achocolatado pronto em caixinha”, apontada no parecer do MP/TCU, assiste-lhe razão em parte.
16.	 No Relatório de Fiscalização da CGU 00904 (peça 6, p. 7 e 8) , o subitem 1.2.4, referente à não comprovação da utilização de “achocolatado pronto em caixinha” adquirido para a merenda escolar (alínea c do item 2, retro) , relaciona as aquisições, identificando a correspondente nota fiscal e os valores totais do produto. Destacam-se do quadro duas aquisições, uma de R$ 2.727,20 e outra de R$ 2.000,00, respectivamente vinculadas às notas fiscais 012249 e 012257. No Demonstrativo da Receita e da Despesa e de Pagamentos Efetuados (peça 5, p. 2) , consta que os cheques 850012, de R$14.112,97, e 850013, de R$ 13.945,29, custearam as despesas das notas fiscais 012249 e 012257. 
17.	Como os valores desses dois cheques estão sendo impugnados na alínea b do item 2, retro, poderia ocorrer a aventada duplicidade no débito se os R$ 4.727,20 (R$ 2.727,20 + R$ 2.000,00) também constassem da alínea c do item 2, retro. Porém, isso não ocorreu. A quantia de R$ 4.727,20 já havia sido deduzida pela unidade técnica, como se verifica nas instruções das peças 31 (tabela do item 15) e 37 (tabela do item 37) . 
18.	Por sua vez, o valor de R$ 11.088,00 constou do subitem 1.2.4 do Relatório de Fiscalização da CGU 00904, que o relacionou à nota fiscal 017186 (peça 6, p. 8) . E no Demonstrativo da Receita e da Despesa e de Pagamentos Efetuados (peça 5, p. 2) , há o registro de que o cheque 850017, de R$ 33.848,40, refere-se à nota fiscal 017186. Neste caso, assiste razão ao MP/TCU, de fato há duplicidade de R$ 11.088,00 na composição do débito, haja vista que tal valor integra tanto o total da alínea b do item 2, retro, como também o da alínea c do aludido item 2, retro, tal como evidenciado nas instruções das peças 31 (tabela do item 15) e 37 (tabela do item 37) . Assim, deverá ser deduzido R$ 11.088,00 do total do débito.
19.	Quanto aos valores relativos à falta de aplicação financeira no valor de R$ 944,34, apurado pelo concedente, entendo que não deve ser computado no total do débito sob pena de se incorrer em bis in idem pela sobreposição de datas (alínea a do item 2, retro) .  
20.	No mais, como o responsável optou pela revelia, deixou de carrear aos autos, nessa fase de alegações de defesa, qualquer elemento probante das despesas então realizadas com os recursos destinados a custear as ações do PEJA/2005 e aptos a afastar as irregularidades apontadas pela CGU. 
21.	Cabe ressaltar que, na condição de gestor público, o responsável tem o ônus de demonstrar a boa e regular aplicação dos recursos federais recebidos, a teor das disposições dos arts. 70, parágrafo único, da Constituição Federal, 93 do Decreto-lei n. 200/1967 e 66 do Decreto n. 93.872/1986.
22.	Nesse contexto, entendo que as contas do Sr. Hernani Tenório Falcão devem ser julgadas irregulares, com a imposição do débito de R$ 82.512,50 (débito original de R$ 94.544,84 – R$ 11.088,00 – R$ 944,34) . 
23. 	Observo ainda que a gravidade das irregularidades constatadas ensejaria a aplicação ao responsável da multa prevista no art. 57 da Lei 8.443/1992, não fosse a incidência da prescrição da pretensão sancionatória no caso tratado nestes autos. 
24.	Nos moldes do Acórdão 1441/2016-TCU-Plenário (relator Min. Benjamin Zymler e redator Min. Walton Alencar Rodrigues) , referente à incidente de uniformização de jurisprudência, restou assente que a pretensão punitiva do TCU subordina-se ao prazo geral de prescrição de dez anos indicado no art. 205 do Código Civil, contado a partir da data da ocorrência da irregularidade sancionada, nos termos do art. 189, inciso I, do Código Civil.    
25.	No presente caso, já se passaram mais de dez anos entre os fatos irregulares ocorridos no exercício de 2005 e o ato que ordenou a citação, conforme despacho da unidade técnica de 24/11/2018 (peça 33) . Resta, pois, configurada a prescrição da pretensão punitiva.
 26.	Por fim, deixo de acolher a sugestão de fazer constar do Acórdão a proposta de remessa de cópia da deliberação ao órgão de controle interno do FNDE, porque tal orientação está consignada na Resolução/TCU 170/2004, art. 18, § 5º, devendo ser observada pela unidade técnica na oportunidade de expedição das comunicações independentemente de haver determinação nesse sentido no decisum.
	Ante o exposto, manifesto-me por que seja adotada a deliberação que ora submeto a este Colegiado.
	T.C.U., Sala das Sessões, em 29 de outubro de 2019.  
MARCOS BEMQUERER COSTA
Relator